最高法院民事判決　　　　　　　　九十六年度台再字第二八號
再 審原 告　乙○○
訴訟代理人　吳慶隆律師
再 審被 告　甲○○
上列當事人間請求所有權移轉登記等事件，再審原告對於中華民
國九十五年十二月七日本院判決（九十五年度台上字第二七七二
號），提起再審之訴，本院判決如下：
    主  文
再審之訴駁回。
再審訴訟費用由再審原告負擔。
    理  由
本件再審原告對於本院九十五年度台上字第二七七二號確定判決
（下稱原確定判決）以有民事訴訟法第四百九十六條第一項第一
款規定之情形，提起再審之訴，無非以：前訴訟程序第二審法院
（下稱原第二審法院）認事用法有違證據法則、經驗法則，並有
理由不備之情形，諸如兩造間買賣多筆房地，原第二審法院未命
再審被告就雙方買賣坐落雲林縣古坑鄉○○段第四三○之五號土
地（下稱系爭土地）買賣契約之解銷（解除）憑據詳加舉證證明
，遽認系爭土地買賣之權利義務關係已於兩造三重市○○街房地
交易中一併處理，有消極不適用民事訴訟法第二百七十七條規定
情形；又系爭土地屬農牧用地，再審原告於買受該土地時並不具
自耕農身分，迨民國八十九年土地法修正後，即積極主張權利，
原第二審判決竟以再審原告自八十五年三重市○○街房地交易並
塗銷另筆竹圍子地抵押權登記後，迄九十三年提起本件訴訟前均
未就系爭土地主張權利為由，而為再審原告不利之判決，非無消
極不適用土地法第三十條之規定；再者，三重市○○街房地原來
議價不到新台幣（下同）二千萬元，為帳面不損失而提高為二千
萬元，經證人包四郎證述明確，實際上包四郎負擔該房地價金僅
約六百三十萬元，原第二審判決就證人之證詞斷章取義，誤認三
重市○○街房地價金之一半為一千萬元，由包四郎給付，其餘一
半一千萬元由再審原告與訴外人柳獻文共同分擔給付，違背論理
法則、經驗法則及證據法則，亦有不適用民事訴訟法第二百二十
二條第三項規定之情形等。乃原確定判決竟未加糾正，而予以維
持，自有民事訴訟法第四百九十六條第一項第一款適用法規顯有
錯誤之再審事由云云，為其所持之理由。
按民事訴訟法第四百九十六條第一項第一款所謂適用法規顯有錯
誤，係指確定判決所適用之法規，顯然不合於法律規定，或與司
法院現尚有效及大法官會議之解釋，或本院現尚有效之判例顯然
違反者而言。又第三審為法律審，其所為判決，以第二審判決所
確定之事實為基礎，故該條款所謂適用法規顯有錯誤，對第三審
判決而言，應以該判決依第二審判決所確定之事實而為之法律上
之判斷，有適用法規顯有錯誤之情形為限。至認定事實錯誤、取
捨證據失當或判決不備理由，則不在該條款適用之列。而解釋意
思表示，原屬事實審法院之職權，亦不發生適用法規顯有錯誤之
情形。查本件再審原告於前訴訟程序起訴主張，伊於八十三年間
向再審被告價購系爭土地一百坪（應有部分一萬分之五百二十七
），迄未辦理所有權移轉登記，該土地嗣遭法院查封，不能為產
權移轉登記，伊以起訴狀繕本之送達為解除契約之意思表示等情
。先位聲明，求為命再審被告移轉前開土地應有部分；備位聲明
，求為命再審被告返還所受領之價金三百三十六萬元，並加計法
定遲延利息之判決。前訴訟程序第二審判決，係依兩造間各筆房
地交易之買賣契約約定及雙方陳述與付款情形，暨證人包四郎、
李麗華、林淑玲、劉欽明、胡素贏等之證詞，認兩造間除系爭土
地外，另有多筆房地交易，其間有合意解除契約或換購之情形，
系爭土地買賣契約，於三重市○○街房地交易完成後已解除，兩
造間就系爭土地及坐落桃園縣中壢市○○段、雲林縣斗六市○○
○段買賣之債權債務關係，均歸於消滅等詞，因而將第一審所為
再審原告勝訴之判決予以廢棄，改判駁回再審原告之訴。原確定
判決維持該第二審所為再審原告敗訴之判決，乃係依原第二審判
決所確定之上開事實為基礎，而為法律上之判斷，再審事由所舉
各情，核係原第二審判決取捨證據、認定事實之職權行使，及其
有無認定事實錯誤之問題，且原第二審判決與適用或不適用土地
法第三十條規定並無關涉，原確定判決自無適用法規顯有錯誤情
形。再審原告執上情主張原確定判決適用法規顯有錯誤，求予廢
棄，非有理由。
據上論結，本件再審之訴為無理由。依民事訴訟法第七十八條，
判決如主文。
中　　華　　民　　國　九十六　年　　六　　月　 十四 　日
                      最高法院民事第二庭
                          審判長法官  蕭　亨　國
                                法官  陳　淑　敏
                                法官  葉　勝　利
                                法官  簡　清　忠
                                法官  王　仁　貴
      本件正本證明與原本無異
                                      書  記  官
中　　華　　民　　國　九十六　年　　七　　月　 十二 　日
                                                      Ｑ
